臺灣板橋地方法院民事判決　　　　　　　99年度訴字第1878號
原　　　告　楊憲明
訴訟代理人　陳錦芳律師
複代理人　　洪銘徽律師
被　　　告　新北市政府社會局
法定代理人　李麗圳
訴訟代理人　賴玉梅律師
　　　　　　周福珊律師
　　　　　　王嘉斌律師
上列當事人間請求拆屋還地等事件，經本院於民國100 年5 月5
日言詞辯論終結，判決如下：
    主  文
被告應將坐落新北市樹林區○○○段下石頭溪小段第一二一地號
土地上、門牌號碼新北市○○區○○街一段64號如附圖土地複丈
成果圖A 所示之磚造平房（面積二百二十平方公尺）、B 所示之
棚架圍牆（面積九十三平方公尺）拆除後，將土地返還原告。
被告應給付原告新台幣貳拾萬參仟陸佰壹拾陸元，及自民國九十
九年十月二十一日起至返還土地日止，按月給付原告新台幣參仟
柒佰伍拾陸元。
原告其餘之訴駁回。
訴訟費用由被告負擔五分之四，餘由原告負擔。
本判決於原告以新台幣壹佰參拾柒萬元供擔保後，得假執行。惟
被告如以新台幣肆佰壹拾萬零參佰元供擔保，得免為假執行。
原告其餘假執行之聲請駁回。
    事實及理由
壹、程序方面：
一、本件系爭土地上之地上物，原由台北縣樹林市公所管理使用
    ，資為樹林市東園托兒所之用，嗣於99年12月25日台北縣改
    制為新北市，上開地上物移由新北市政府社會局管理，其法
    定代理人李麗圳於100 年3 月3 日具狀聲明承受訴訟，於法
    尚無不合，應予准許。
二、按訴狀送達後，原告不得將原訴變更或追加他訴。但請求之
    基礎事實同一，擴張或減縮應受判決事項之聲明，及不甚礙
    被告之防禦及訴訟之終結者，不在此限。民事訴訟法第255
    條第1 項第2 款、第3 款及第7 款定有明文。本件原告原起
    訴先位聲明：被告應返還坐落台北縣樹林市○○○段下石頭
    溪小段121 地號全部。並負擔地上物拆除清運費用及設置基
    地圍籬後點交原告。備位聲明：被告返還上開土地及地上物
    （樹林市○○街○段64號）現況固定物一併返還，將來重建
    時拆除清運費用及圍籬由原告負擔。嗣於起訴送達被告後，
    於99年10月20日具狀變更聲明為：(一)被告應將坐落新北市樹
    林區○○○段下石頭溪小段第121 地號土地上之建物（門牌
    號碼台北縣樹林市○○街○段64號）拆除（拆除範圍以實測
    為準）後，將上開土地返還原告。(二)被告應給付原告新台幣
    104 萬2639元，暨自本書狀繕本送達被告翌日起至清償日止
    ，按年息百分之5 計算之利息；並自民國99年10月21日起至
    返還上開土地之日止，按月給付原告新台幣8592元。(三)願供
    擔保請准宣告假執行。又於100 年2 月25日具狀變更聲明為
    ：(一)被告應將坐落新北市樹林區○○○段下石頭溪小段第12
    1 地號土地上、門牌號碼新北市○○區○○街一段64號如附
    圖土地複丈成果圖A 所示之磚造平房（面積220 平方公尺）
    、B 所示之棚架圍牆（面積93平方公尺）拆除後，將上開土
    地返還原告。(二)被告應給付原告新台幣91萬1512元，暨自民
    國99年10月21日起至返還第一項土地日止，按月給付原告新
    台幣7512元。(三)願供擔保請准宣告假執行。核其追加或變更
    ，係屬請求之基礎事實同一，擴張或減縮應受判決事項之聲
    明，及不甚礙被告之防禦及訴訟之終結者，於法尚無不合，
    應予准許。
貳、實體方面：
一、原告起訴主張：
（一）按台北縣改制前之原樹林市公所管理使用之原台北縣樹林
      市（改制後為新北市樹林區○○○街○ 段64號建物，包括
      磚造平房220 平方公尺（如附圖編號121 （A ））、棚架
      圍牆93平方公尺（如附圖編號121 （B ）），合計313 平
      方公尺，係占用原告所有新北市樹林區○○○段下石頭溪
      小段地121 地號土地，此有新北市政府樹林地政事務所函
      覆鈞院所附之複丈日期100 年1 月14日，收件日期文號10
      0 年1 月7 日土複字第006400號土地複丈成果圖可稽。
（二）被告雖辯稱伊所管理使用之柑園街1 段64號建物（下稱系
      爭建物）為日據時代由地方仕紳提供系爭土地供興建東園
      集會所，69年7 月再做為托兒所使用，原告買受前之地主
      對此使用情形未表異議，顯係同意樹林市公所使用，並提
      出台電公司函文一件，主張被告並非無權占有等語云云。
      惟查，系爭建物占有系爭土地並無法律上正當權源，係為
      無權占有；原告對於被告抗辯「系爭建物為日據時代由地
      方仕紳提供系爭土地供興建東園集會所，原告買受前之地
      主對此使用情形未表異議，顯係同意樹林市公所使用」之
      主張，原告否認之，而被告所提台電公司函文未能證明系
      爭建物之建造係經原告或前地主同意；甚且，原告自72年
      起即一再向原樹林市公所等機關主張系爭建物無權占有使
      用系爭土地要求返還土地之意，原樹林市公所等機關並未
      否認無權占用之事實，故亦曾表示欲提供系爭土地租金計
      算標準資料給原告，原告若同意則訂立租約等語，此有原
      樹林市公所99年6 月15日北縣樹財字第0990024529號函附
      會議記錄（參原證8 ）可參，苟若系爭建物係有權使用系
      爭土地，原樹林市公所必主張其權益，又何須欲提供租金
      計算標準資料給原告欲承租系爭土地？足見其為無權占有
      ，至為明確。
（三）被告另辯稱原告買受系爭土地至提出訴訟已達30年之久，
      原告提出本件訴訟違反誠信原則等語，亦不足採。蓋因：
   1、按民法第148 條係規定行使權利，不得以損害他人為主要
      目的，若當事人行使權利，雖足使他人喪失利益，而苟非
      以損害他人為主要目的，即不在該條所定範圍之內，最高
      法院45年台上字第105 號判例意旨、86年台上字第2500號
      判決要旨參照。又，民法第148 條第1 項所稱權利之行使
      ，不得以損害他人為主要目的，係指行使權利，專以損害
      他人為目的之情形而言，若為自己利益而行使，縱於他人
      之利益不無損害，然既非以損害他人為主要目的，即無該
      條項規定之適用，最高法院79年台上字第2768號判決要旨
      參照。
   2、然原樹林市公所無權占用系爭土地是為事實，原告數十年
      來亦屢次發函原樹林市公所要求返還土地及相當於地租之
      不當得利，亦有原證4 、5 之原告申請書、緊急抗議書、
      地主緊急申冤書為憑，故原告並無容忍被告使用系爭土地
      之明示或默示，甚為灼然；而原告所有之系爭土地原可興
      建2 棟5 層樓之住宅（參原證3 設計圖），原告之利益不
      可謂不大，故原告行使本件請求，係為自己利益而為行使
      ，雖對被告利益亦有損害，然並非專以損害被告為目的，
      準此，被告抗辯原告有違反誠信等語，即不足採。
   3、被告雖辯稱原告僅得主張5 年間之不當得利、原告以申報
      地價年息百分之十計算顯然過高，應以百分之三計算云云
      ，亦不可採：
    (1)「按民法第126 條所謂之租金債權係指承租人使用租賃物
      之代價，出租人應定期按時收取租金之債權而言，故租金
      請求權因五年不行使而消滅，係就出租人對於承租人之租
      金請求權而言。本件係上訴人未得其他共有人之同意，逾
      越其應有部分就共有物全部為使用收益，上訴人因此受有
      不當得利，被上訴人則受有損害。此種不當得利返還請求
      權，本屬損害賠償之性質，原非租金之替補，亦即並非基
      於一定之法律關係，因一年以下時間之經過而依序發生之
      定期給付債權，原審因認無適用民法第126 條短期時效之
      餘地，難謂有何違背法令。」最高法院94年度台上字第11
      98 號判決要旨參照（原證13）。本件兩造雖非共有人間
      關係，惟被告無權占有原告土地受有利益，致原告受有損
      害之情，與上開最高法院判決所指則無二致，故原告不當
      得利返還請求權應屬損害賠償性質，其請求權時效為15年
      ，亦無適用短期時效餘地，被告所辯應不可採。
    (2)又系爭土地坐落位置位樹林區○○路○○道旁，來往車輛
      頻繁交通便捷、前面臨早餐店及便利商店，左側為消防隊
      及圖書館，生活機能堪稱便利，已如前述；再，被告係將
      建物作為托兒所對外收費招生使用，並非未收費，而參酌
      最高法院93年度台上字第762 號、台灣高等法院台南分院
      92年度重上更一字第13號判決，該案係被告嘉義縣政府無
      權占用原告土地供警察局分駐所及消防隊使用，原告請求
      返還不當得利事件，法院係以申報地價年息百分之7 計算
      被告所受之利益（原證14），復之，上開最高法院93年度
      台上字第762 號事件被告之警察局分駐所及消防隊雖無權
      占用原告土地，尚且未對外收費，而本件被告係將建物作
      為托兒所對外收費招生使用，因此，被告辯稱應以百分之
      3 計算所受利益云云，顯然過低。
（四）綜上，原告依民法第767 條所有人物上請求權，請求被告
      拆屋還地，應有理由，原告請求判決拆除返還之範圍如主
      文第1 項所示。
（五）請求返還不當得利部分：
   1、按依民法第179 條規定，無法律上原因而受利益，致他人
      受損害者，應返還其利益。又無權占有他人土地，可能獲
      得相當於租金之利益，最高法院61年度台上字第1695號判
      例意旨參照。土地法第97條第1 項規定城市地方房屋之租
      金，以不超過土地及其建築物申報總價額年息百分之十為
      限。本件被告無法律上原因占用原告系爭土地而受有相當
      於租金之不當利益，為此原告向被告等請求返還相當於租
      金之不當得利，應屬有據。
   2、查系爭土地坐落位置位樹林區○○路○○道旁，來往車輛
      頻繁交通便捷、前面臨早餐店及便利商店，左側為消防隊
      及圖書館（請參本院卷第119 頁照片及原證12照片），生
      活機能便利，原告認應以系爭土地申報地價年息百分之十
      ，計算被告自民國84年10月21日起所受之不當得利如下：
    (1)自84年10月21日起至99年10月20日相當於租金之不當得利
      ：
      84年10月21日起至89年6 月30日止：
      計算式：1,440 元（申報地價）×313 ㎡×0.1 ×4 年8
      月11天＝211,713 元。
      89年7 月1 日起至92年12月31日止：
      計算式：1680元（申報地價）×313 ㎡×0.1 ×3 年6 月
      ＝184,044 元。
      93年1 月1 日起至95年12月31日止：
      計算式：1920元（申報地價）×313 ㎡×0.1 ×3 年＝18
      0,288 元。
      96年1 月1 日起至98年12月31日止：
      計算式：2,800 元（申報地價）×313 ㎡×0.1 ×3 年＝
      262,920 元。
      99年1 月1 日起至99年10月20日止：
      計算式：2,880 元（申報地價）×313 ㎡×0.1 ×9 月20
      天＝72,547元。
       至合計為：911,512 元。
    (2)99年10月21日起至返還土地日止按月7,512元
      計算式：2,880 元（申報地價）×313 ㎡×0.1 ×1/12＝
      7 ,512元。
二、被告則以：。
（一）系爭建物為日據時代由地方士紳提供系爭土地供興建「東
      園集會所」，後改建為東園活動中心，於民國69年7 月再
      提供與現今東園托兒所使用迄今，然因該磚造建物興建及
      使用已久，詳細資料已不可考，而樹林區公所前向台灣電
      力公司西區營業處調取系爭建物之申請用電資料，台灣電
      力公司回函該建物係於49年11月時申請用電，申請之戶名
      為「樹林鎮公所東園里集會所」（被證一），顯見系爭建
      物於49年前已存在，且均供樹林市之人民為公共之使用，
      亦係經原告買受系爭土地前之地主同意使用。
（二）按「上訴人明知系爭土地，其前手出具土地使用同意書，
      將系爭土地提供訴外人幸○公司及購屋之被上訴人通行使
      用，復自前手受讓系爭土地之上訴人而言，自仍應受該土
      地使用權同意書之拘束，始足以維持法律秩序之安定性與
      公共利益，及避免系爭土地之前手以債權相對性為由，藉
      由迂迴移轉所有權登記之脫法行為，以達到系爭土地後手
      部受前手拘束之不當結果。則被上訴人自得依該土地使用
      權同意書對上訴人主張通行權利。」最高法院98年度台上
      字第1424號判決可資參照。次按「民法第148 條規定，權
      利之行使，不得違反公共利益，或以損害他人為主要目的
      。行使權利，履行義務，應依誠實及信用方法。該所稱權
      利之行使是否以損害他人為主要目的，應就權利人因權利
      之所能取得之利益，與他人及國家社會因其權利行使所受
      之損失，比較衡量以定之。倘其權力之行使，自己所得利
      益及少而他人及國家社會所受之損失甚大者，非不得視為
      以損害他人為主要目的，此乃權利社會化之基本內涵所必
      然之解釋。是土地所有人於與他人訂立建物之不定期使用
      借貸特約後，從將其土地讓與第三人，依上揭誠信原則之
      規定，並參照本院48年台上字第1065號判例及司法院釋字
      第349 號解釋之意旨，該受讓土地之第三人若知悉已有使
      用借貸特約存在，其行使該土地所有權之物上請求權，即
      有違誠信原則而不得為之。」最高法院96年台上字第1526
      號判決著有明文。系爭建物於49年前已存在，於原告69年
      取得系爭土地時，該建物至少已存在達20年之久，原告買
      受系爭土地時不可能未至現場查看該地之現況，故於原告
      買受系爭土地時應已知系爭土地上有供公眾使用之東園活
      動中心存在，而原告於69年購買系爭土地後，直至72年才
      向樹林市公所提出異議，顯然原告知悉系爭建物之存在，
      而容忍被告之建物繼續使用，且該建物現係由東園托兒所
      使用，若拆除該建物，勢必造成市民之損失，對公眾之損
      害甚劇，原告買受系爭土地至提出訴訟已達30年之久，依
      上開最高法院判決所示，有違誠信原則，其訴為無理由。
（三）原告請求被告給付自84年10月21日起相當於租金之不當得
      利104萬2639元，亦顯有錯誤：
   1、「按租金之請求權因5 年間不行使而消滅，此為民法第12
      6 條所名定，故原告請求相當於租金之不當得利，至於其
      他無租賃契約關係之賠償，名稱雖與租金異，然實質上仍
      為使用土地之代價，債權人應同樣按時收取，不因其契約
      未成立，而謂時效之計算應有所不同。」最高法院49年台
      上字第1730號判例亦參照。故原告請求自84年10月21日起
      至99年10月20日止之相當於租金之不當得利，顯已逾此5
      年之期限，原告應請求94年10月21日至99年10月20日止此
      5 年相當於不當得利之租金，從而被告特提出此時效之抗
      辯。
   2、「城市地方房屋之租金，以不超過土地及其建築物申報地
      價年息百分之十為限，為土地法第97條第1 項所明定；同
      法第105 條復明定第97條之規定於租用基地建築房屋。又
      基地租金之數額，除以基地申報地價為基礎外，尚須斟酌
      基地之位置、工商業繁榮之程度、承租人利用基地之經濟
      價值及所受利益等項，並與鄰地租金相比較，以為決定，
      並非必達申報總地價年息百分之十最高額」，最高法院68
      年台上字第3071號判例可資參照。查原告起訴請求係以系
      爭土地申報地價百分之10計算此相當於租金之不當得利，
      顯未考量系爭建物位於新北市○○區○○街1 段64號，地
      處偏僻，並無任何大眾交通系統可到達，交通並非便利，
      附近為農田及鐵皮工廠，經濟並不繁榮，且系爭建物並非
      供營業之用，而係供作托兒所為公眾使用，加以參酌台灣
      高等法院93年度上易字第109 號判決對於學校無權使用他
      人土地應給付之租金，係以申報地價之總額年息百分之三
      計算其所應給付被上訴人相當於租金之不當得利為適當。
      從而，如認被告係無權占用，而須給付原告相當於租金之
      不當得利，請考量上情，以維公眾之利益。
（四）綜上所述，被告並非無權占用系爭土地，縱為無權占用，
      原告所請求之租金亦有期限過長、租金過高之情，爰聲明
      ：原告之訴駁回等語。
三、兩造不爭執之事項：
（一）系爭土地上之建物，原為台北縣樹林市公所管理使用，作
      為東園托兒所之用。99年12月25日台北縣改制後，移由新
      北市社會局管理使用，仍作為東園托兒所之用。
（二）系爭土地由原告於民國69年4月28日登記取得所有權。
四、本件爭點及法院之判斷：
    原告主張之上開事實，已據其提出土地登記第一類謄本、地
    籍圖謄本、98年地價稅繳款書、樹林地政事務所函、申請書
    、緊急抗議書、地主緊急申冤書、臺北縣政府稅捐稽徵處函
    、樹林市公所函、開會通知單、報紙剪報及照片等為證，被
    告則予已否認，並以前開情詞置辯。是本件應審究之爭點為
    ：（一）被告占有使用系爭土地，有無合法權源？（二）原
    告請求被告拆屋還地，有無違反誠信原則？（三）原告請求
    被告將系爭土地上之建物拆除，將土地返還原告，有無理由
    ？（四）原告請求被告應給付相當於租金之不當得利，有無
    理由？本院之判斷如下：
（一）被告占有使用系爭土地，有無合法權源？
      原告主張其為系爭土地所有權人，並未同意被告使用系爭
      土地，被告並無占有使用之合法權源等情，已據其提出土
      地登記第一類謄本、地籍圖謄本、98年地價稅繳款書等為
      證，被告則予否認，辯稱：系爭土地上之建物係於日據時
      代由士紳提供興建「東園集會所」，後改建為東園活動中
      心，於民國69年7 月再提供與現今東園托兒所使用迄今，
      然因該磚造建物興建及使用已久，詳細資料已不可考，而
      台灣電力公司西區營業處之系爭建物之申請用電資料，申
      請之戶名為「樹林鎮公所東園里集會所」（被證一），顯
      見系爭建物於49年前已存在，且均供樹林市之人民為公共
      之使用，亦係經原告買受系爭土地前之地主同意使用云云
      。經查：按當事人主張有利於己之事實者，就其事實有舉
      證之責任，民事訴訟法第277 條前段有明文規定，而「以
      無權占有為原因，請求返還土地者，占有人對於土地所有
      權存在之事實無爭執，而僅以非無權占有為抗辯者，土地
      所有權人對其土地被無權占有之事實無舉證責任，占有人
      自應就其取得占有係有正當權源之事實證明之」，此有最
      高法院85年度台上字第1120號判決意旨可資參照。本件被
      告對於原告為系爭土地所有權人一節並無爭執，而抗辯系
      爭土地係於日據時代由士紳提供興建，後改建為東園活動
      中心，69年在改建為東園托兒所，然為原告所否認，且被
      告並未提出任何士紳提供系爭土地以供興建之事證，被告
      此部分所辯，自難酌採。又被告所提出台灣電力公司之函
      件，雖該處所用電之戶名為「樹林鎮公所東園里集會所」
      ，然僅能證明該處所原申請之用電戶名為「樹林鎮公所東
      園里集會所」而已，並不能因此即指原告有同意被告使用
      系爭土地，且原告否認有何同意被告使用系爭土地，被告
      復未能提出原告有同意其使用系爭土地之任何證據，再徵
      之原告多次向樹林市公所請求搬遷，亦有原告所提申請書
      、緊急抗議書、地主緊急申冤書、臺北縣政府稅捐稽徵處
      函、樹林市公所函、開會通知單、報紙剪報及照片等可稽
      ，是原告主張其並未同意被告使用系爭土地一節，堪信為
      真，被告所辯則無證據足認為真，自不足採信。從而，被
      告長期占用系爭土地而未能提出任何合法正當占用之權源
      ，原告主張被告為無權占有使用系爭土地，應可採信。
（二）原告請求被告拆屋還地，有無違反民法第148 條誠信原則
      ？
      被告抗辯原告請求被告拆屋還地，有違民法第148 條誠信
      原則之規定，其訴為無理由云云，經查：
   1、按「權利之行使，不得違反公共利益，或以損害他人為主
      要目的。行使權利，履行義務，應依誠實及信用方法。」
      民法第148 條定有明文。而「民法第一百四十八條係規定
      行使權利，不得以損害他人為主要目的，若當事人行使權
      利，雖足使他人喪失利益，而茍非以損害他人為主要目的
      ，即不在該條所定範圍之內。」最高法院45年台上字第10
      5 號著有判例可參。又「民法第148 條第1 項所稱權利之
      行使，不得以損害他人為主要目的，係指行使權利，專以
      損害他人為目的之情形而言，若為自己利益而行使，縱於
      他人之利益不無損害，然既非以損害他人為主要目的，即
      無該條項規定之適用」，亦有最高法院79年台上字第2768
      號判決要旨可資參照。
   2、被告辯稱原告於69年購買系爭土地後，直至72年才向樹林
      市公所提出異議，顯然原告知悉系爭建物之存在，而容忍
      被告之建物繼續使用云云，為原告所否認，經查：本件原
      告於69年4 月28日取得系爭土地之所有權，自72年起即請
      求樹林市公所返還系爭土地，為被告所自承（參被告99年
      9 月7 日民事答辯狀，本院卷第52頁），且原告三十年來
      亦多次發函樹林市公所要求返還土地及相當於地租之不當
      得利，亦有原證4 、5 之原告申請書、緊急抗議書、地主
      緊急申冤書足憑，故原告並無同意被告使用系爭土地之明
      示或默示意思表示，甚為灼然，被告辯稱原告有容忍被告
      繼續使用系爭土地之義務云云，並無依據，不足採信。
   3、被告使用系爭土地，從未支付原告任何費用，且地價稅仍
      由原告繳納，雖經原告多次據理力爭，仍無結果，有樹林
      市公所之開會通知在卷可按，而被告既於72年間經原告異
      議，要求搬遷，則被告理應就使用系爭土地予以合理之補
      償，或編列預算予以價購，或另尋其他適當場所，乃被告
      並未為任何正當之行政措施，而仍長期無權占用系爭土地
      ，對原告而言，自無長期忍受無法就系爭土地為自由使用
      收益處分之不利益之理。而就政府機關而言，依其龐大行
      政資源，於轄區內另覓適當設置托兒所之場地，本即非難
      事，且本院訊之被告有何非占有使用系爭土地即無法設置
      托兒所之正當理由時，被告對此未能提出任何理由，顯見
      被告並無非得占有使用系爭土地之理由。再者，原告為系
      爭土地所有權人，如能使用收益處分，對原告利益而言，
      不可謂不大，雖被告須另行尋覓其他適當場所，而受有不
      利益，然就原告行使本件請求，係為自己利益而為行使，
      雖對被告利益亦有損害，然並非專以損害被告為目的，是
      被告抗辯原告有違反誠信原則云云，並不足採。
（三）原告請求被告將系爭土地上之建物拆除，將土地返還原告
      ，有無理由？
      按「所有人對於無權占有或侵奪其所有物者，得請求返還
      之。對於妨害其所有權者，得請求除去之。有妨害其所有
      權之虞者，得請求防止之。」民法第767 條定有明文。本
      件原告為系爭土地所有權人，被告占有使用系爭土地上如
      附圖土地複丈成果圖A 所示之磚造平房（面積220 平方公
      尺）、B 所示之棚架圍牆（面積93平方公尺），有本院囑
      託新北市樹林地政事務所測量之土地複丈成果圖在卷可按
      ，被告並無合法之占用權源，已如前述，從而，原告依所
      有權之物上請求權，請求被告將上開土地複丈成果圖所示
      之地上物拆除，將土地返還原告，為有理由。
（四）原告請求被告應給付相當於租金之不當得利，有無理由？
      按無法律上之原因而受利益，致他人受損害者，應返還其
      利益，為民法第179 條前段所明定。又無權占有他人土地
      ，可能獲得相當於租金之利益，復為社會通常之觀念（最
      高法院61年台上字第1695號判例意旨參照）。本件被告管
      理使用之建物無權占用系爭土地如附圖土地複丈成果圖A
      所示之磚造平房（面積220 平方公尺）、B 所示之棚架圍
      牆（面積93平方公尺），面積總計為313 平方公尺（220
      平方公尺＋93平方公尺＝313 平方公尺），因而受有利益
      ，致原告受有相當於租金之損害，原告自得依不當得利之
      法律關係，請求被告返還相當於租金之利益。再按民法第
      126 條規定：「利息、紅利、租金、贍養費、退職金及其
      他一年或不及一年之定期給付債權，其各期給付請求權，
      因五年間不行使而消滅。」。又無法律上之原因而獲相當
      於租金之利益，致他人受損害時，如該他人之返還利益請
      求權已逾租金短期消滅時效之期間，對於相當於已罹消滅
      時效之利益，不得依不當得利之法則，請求返還，有最高
      法院85年度台上字第2059號、96年度台上字第2660號裁判
      要旨可參。本件原告於99年10月20日具狀依不當得利法律
      關係，追加請求被告返還自84年10月21日起至99年10月20
      日止之相當於租金之利益，是其請求被告返還相當於租金
      之不當得利，於本件起訴前5 年之前，即94年10月21日以
      前之利益，已罹於5 年之消滅時效，被告既為時效之抗辯
      ，原告就此部分即不得依不當得利之法則請求返還。再按
      城市地方房屋之租金，以不超過土地及其建築物申報總價
      年息10% 為限，土地法第97條第1 項定有明文，上開規定
      依同法第105 條規定，於租用基地建築房屋準用之。再依
      土地法施行法第25條規定，土地法第97條第1 項所謂土地
      及建物之總價額，土地價額依法定地價，建築物價額依該
      管直轄市或縣市地政機關估定之價額。另土地法第148 條
      規定，土地所有權人依本法所申報之地價，為法定地價。
      是土地法第97 條 第1 項所謂土地申報價額即指該土地之
      申報地價而言。惟基地租金之數額，除以基地申報地價為
      基礎外，尚須斟酌基地之位置，工商業繁榮之程度，承租
      人利用基地之經濟價值及所受利益等項，以為決定（最高
      法院68年臺上字第3071號判例意旨參照）。查系爭土地自
      94年1 月1 日起至95年12月31日止之申報地價為每平方公
      尺1,920 元，96 年1月1 日起至98年12月31日止之申報地
      價為每平方公尺2,800 元，99年1 月1 日起之申報地價為
      每平方公尺2,880 元，有系爭土地地價第二類謄本1 份附
      卷可稽（參本院卷第142 頁）。又系爭土地如附圖所示之
      位置，在新北市樹林區○○○段下石頭溪小段即樹林區○
      ○街○段47號，雖馬路對面有早餐店及便利商店，左側為
      消防隊及圖書館，面臨之樹林區○○路係二線道，來往車
      輛頻繁，有本院勘驗筆錄及照片可稽（參本院卷第117 頁
      至119 頁），然該處附近仍有農田及鐵皮工廠，經濟尚非
      十分繁榮，且系爭建物並非供營利之用，而係供作公立托
      兒所，為公眾所使用，衡情被告所得利益並非甚多。本院
      審酌上情，認原告請求以系爭土地申報地價年息7%為計算
      相當於租金之不當得利尚屬過高，應以系爭土地申報地價
      年息5%為計算相當於租金之不當得利之標準為允當。故以
      此計算被告相當於租金之不當得利如下：
    (一)自94年10月21日起至95年12月31日止：
      自94年10月21日起至95年12月31日止，共計1 年又72日，
      不當得利數額為35,975元【計算式：313 平方公尺×1,92
      0 元×5%×（1 ＋72/365）年＝35,975元；元以下四捨五
      入，下同】。
    (二)自96年1月1日起至98年12月31日止：
      自96年1 月1 日起至98年12月31日止，共計3 年，不當得
      利數額為131,460 元【計算式：313 平方公尺×2,800 元
      ×5%×3 年＝131,460 元】。
    (三)自99年1月1日起至99年10月20日止：
      自99年1 月1 日起至99年10月20日止共293 日，不當得利
      數額為36,181元【計算式：313 平方公尺×2,880 元×5%
      ×（293/365 ）年＝36,181元】。
      綜上，被告自94年10月21日起至99年10月20日止，應給付
      原告相當於租金之不當得利，共計203,616 元【35,975＋
      131,460＋36,181 ＝203,616】
    (四)自99年10月21日起至返還系爭土地止，被告應按月給付原
      告相當於租金之不當得利為3,756 元【計算式：313 平方
      公尺×2,880 元×5%÷12月＝3,756 元】。
五、從而，原告依民法第767 條及不當得利之法律關係，請求被
    告應將坐落新北市樹林區○○○段下石頭溪小段第121 地號
    土地上、門牌號碼新北市○○區○○街一段64號如附圖土地
    複丈成果圖A 所示之磚造平房（面積220 平方公尺）、B 所
    示之棚架圍牆（面積93平方公尺）拆除後，將上開土地返還
    原告。被告應給付原告新台幣203,616 元，及自99 年10 月
    21日起至返還土地之日止，按月給付原告新台幣3,756 元之
    範圍內，為有理由，應予准許，逾此範圍之請求，則為無理
    由，應予駁回。
六、本件原告陳明願供擔保請准宣告假執行，經核其勝訴部分，
    於法尚無不合，爰酌定相當之擔保金額准許之；並依職權宣
    告被告如預供相當金額擔保，准免為假執行。至原告敗訴部
    分，因該部分之訴業經駁回，其假執行之聲請亦失所附麗，
    應併予駁回。
七、本件事證已臻明確，兩造其餘主張、陳述及所提之證據暨攻
    擊防禦方法，經本院審酌後，認均與本件判斷結果無影響，
    毋庸再予一一審酌，附此敘明。
八、結論：原告之訴為一部有理由，一部無理由，依民事訴訟法
    第79條、第390 條第2 項、第392 條第2 項，判決如主文。
中    華    民    國   100    年    5     月    31    日
                  民事第三庭    法  官  林錫凱
以上正本係照原本作成
如對本判決上訴，須於判決送達後20日內向本院提出上訴狀。如
委任律師提起上訴者，應一併繳納上訴審裁判費。
中    華    民    國   100    年    5     月    31    日
                                書記官  羅麗娟